【裁判字號】    97,交聲,702
【裁判日期】    970514
【裁判案由】    交管條例聲異
【裁判全文】
臺灣板橋地方法院交通事件裁定         97年度交聲字第702號
原處分機關  交通部公路總局臺北區監理所蘆洲監理站
異  議  人
即受處分人  甲○○
上列異議人因違反道路交通管理處罰條例案件，對於交通部公路
總局臺北區監理所蘆洲監理站於中華民國97年3 月3 日所為北監
蘆字第裁46-C00000000號裁決不服，聲明異議，本院裁定如下：
    主  文
原處分關於罰鍰新臺幣伍萬貳仟伍佰元及吊扣駕駛執照十二個月
部分撤銷。
原處分關於吊扣駕駛執照十二個月部分，甲○○不罰。
    理  由
一、異議意旨略以：伊於民國96年10月21日凌晨1 時12分許，騎
    乘車牌號碼QQY-619 號輕型機車途經臺北縣五股鄉○○路○
    段252 號前，經警攔查，並測得其呼氣酒精濃度測試值達0.
    92mg/l乙案，業經臺灣板橋地方法院檢察署（下稱板橋地檢
    署）檢察官為緩起訴處分，並命立悔過書及向國庫支付新臺
    幣（下同）40,000元，基於行政罰法第26條「一事不二罰」
    之規定，原處分機關不應對伊再為罰鍰之裁決處分；又因伊
    未領有輕型機車駕駛執照，自無輕型機車駕照可供吊扣，原
    處分機關裁處吊扣異議人之汽車駕照，顯有不當，爰請求撤
    銷前揭處分等語。
二、按汽車駕駛人，駕駛汽車經測試檢定酒精濃度超過規定標準
    者，處15,000元以上60,000元以下罰鍰，並當場移置保管其
    車輛及吊扣其駕駛執照1 年，道路交通管理處罰條例第35條
    第1 項第1 款定有明文。又汽車駕駛人飲用酒類或其他類似
    物後其吐氣所含酒精濃度超過每公升0.25毫克或血液中酒精
    濃度超過百分之0.05以上者，不得駕車，道路交通安全規則
    第114 條第2 款亦有規定。復按一行為同時觸犯刑事法律及
    違反行政法上義務規定者，依刑事法律處罰之。但其行為應
    處以其他種類行政罰或得沒入之物而未經法院宣告沒收者，
    亦得裁處之。前項行為如經不起訴處分或為無罪、免訴、不
    受理、不付審理之裁判確定者，得依違反行政法上義務規定
    裁處之，行政罰法第26條第1 項、第2 項分別定有明文。末
    按「汽車駕駛人，有下列情形之一者，應接受道路交通安全
    講習：二、有第35條第1 項規定之情形」、「汽車駕駛人，
    駕駛汽車經測試檢定有下列情形之一者，處新臺幣15,000元
    以上60,000元以下罰鍰，並當場移置保管該汽車及吊扣其駕
    駛執照1 年；因而肇事致人受傷者，並吊扣其駕駛執照2 年
    ；致人重傷或死亡者，吊銷其駕駛執照，並不得再考領：一
    、酒精濃度超過規定標準。二、吸食毒品、迷幻藥、麻醉藥
    品及其相類似之管制藥品」、「汽車駕駛人違反本條例規定
    ，應受吊扣駕駛執照處分，於汽車駕駛人係無駕駛執照駕車
    者，在所規定最長吊扣期間內，不得考領駕駛執照」、「汽
    車駕駛人，因違反本條例及道路交通安全規則之規定，受吊
    銷駕駛執照處分時，吊銷其持有各級車類之駕駛執照」，道
    路交通管理處罰條例第24條第1 項第2 款、第35條第1 項、
    第67條第6 項、第68條定有明文。
三、經查：
(一)、按於94年2 月5 日公布、95年2 月5 日施行之行政罰法第26
    條規定：「一行為同時觸犯刑事法律及違反行政法上義務規
    定者，依刑事法律處罰之。但其行為應處以其他種類行政罰
    或得沒入之物而未經法院宣告沒收者，亦得裁處之。前項行
    為如經不起訴處分或為無罪、免訴、不受理、不付審理之裁
    判確定者，得依違反行政法上義務規定裁處之。」，其所揭
    示之所謂「一事不二罰」原則，探究其立法目的，無非以一
    行為同時觸犯刑事法律及違反行政法上義務規定時，由於刑
    罰與行政罰同屬不法行為之制裁，而刑罰之懲罰作用較強，
    依刑事法律處罰即足資警惕，實無一事二罰再處行政罰之必
    要，但罰鍰以外之沒入或其他種類行政罰，因兼具維護公共
    秩序之作用，為達行政目的，行政機關仍得併予裁處。又此
    所稱「其他種類行政罰」，係指違反行政法上之義務應受「
    裁罰性」之「不利處分」而言，依行政罰法第2 條規定，應
    包括限制或禁止行為之吊扣證照處分及警告性之講習處分在
    內。至於刑事訴訟法第253 條之1 所指之緩起訴處分，係介
    於起訴與微罪職權不起訴間之緩衝設計，而在內容及要件上
    與依刑事訴訟法第252 條所為之不起訴處分均有所不同，又
    檢察官對被告為緩起訴處分時，依刑事訴訟法第253 條之2
    第1 項規定對被告所為之指示及課予之負擔，雖非刑罰，但
    對被告迭有財產減少及自由受限之影響，性質上可謂刑事處
    分，且緩起訴制度雖以特別預防為優先考量，但在具體個案
    決定上，實亦達到一般預防的作用及報應理念，基於一行為
    不二罰原則，異議人既已就其行為受到刑事處分，自不應因
    同一行為再受到國家的處罰（臺灣高等法院暨所屬法院96年
    法律座談會刑事類提案第36號研討結果參照）。又緩起訴處
    分確定後雖有使被告免於刑事訴追之效果，與不起訴處分之
    效果相同，但觀諸刑事訴訟法第253 條之1 第1 項係於91年
    2 月8 日增訂，行政罰法則於94年2 月5 日公布，制定在後
    之行政罰法第26條第2 項僅臚列「不起訴處分或無罪、免訴
    、不受理、不付審理之裁判確定者」，得依違反行政法上義
    務規定裁處之，並未將「緩起訴處分」此一要件納入規範，
    則此立法意旨應係立法者有意排除，而非法律漏洞。故檢察
    官為緩起訴處分時如已對異議人課予指示及負擔，應視為異
    議人已依刑事法律受到處罰，則於緩起訴處分確定後，自不
    得再處以行政罰鍰。從而，汽車駕駛人之酒後駕車行為，經
    測試檢定酒精濃度超過規定標準時，其既違反道路交通管理
    處罰條例第35條第1 項第1 款所定之行政法上義務，同時又
    觸犯刑法第185 條之3 公共危險罪之刑事法律，則道路交通
    主管處罰機關依上開行政罰法第26條第1 項但書規定，得對
    異議人處以其他種類行政罰之情形外，關於罰鍰部分，則應
    依行政罰法第26條及道路交通管理處罰條例第10條規定，移
    送地方法院檢察署處理。於移送後，除有行政罰法第26條第
    2 項所定不起訴等事由，得依違反行政法上義務規定另行裁
    處者外，即不得再依道路交通管理處罰條例第35條第1 項第
    1 款規定，裁處異議人罰鍰之行政罰。
(二)、查異議人於96年10月21日凌晨1 時12分許，騎乘車牌號碼QQ
    Y-619 號輕型機車途經臺北縣五股鄉○○路○ 段252 號前，
    經警攔查，並測得其呼氣酒精濃度測試值達0.92mg/l之事實
    ，此為異議人所不爭執，並有臺北縣政府警察局舉發違反道
    路交通管理事件通知單及吐氣酒精濃度測定值影本各1 紙（
    詳見本院卷第7 頁、板橋地檢署96年度速偵字第2670號偵查
    卷第16頁）附卷可稽，是異議人於前揭時、地酒後駕車，且
    吐氣酒精濃度測定值達0.92 mg/L 而超過規定標準之事實，
    固堪認定。惟異議人同一酒醉駕車之行為，因同時另犯刑法
    第185 條之3 之公共危險罪，業經板橋地檢署檢察官於96年
    10月30日以96年度速偵字第2670號為緩起訴處分，緩起訴期
    間為2 年，並應於緩起訴處分確定後書立悔過書（業已當庭
    履行）及於緩起訴處分確定，收受檢察官執行緩起訴處分命
    令通知書後2 個月內，向國庫支付緩起訴處分金40,000元，
    並經臺灣高等法院檢察署檢察長於96年12月5 日以96年度上
    職議字第11310 號為駁回再議處分而確定在案，業經本院調
    閱前開卷宗查核屬實，並有上開緩起訴處分書及臺灣高等法
    院檢察署處分書各1 份在卷可按。則揆諸前揭法條及說明，
    前開緩起訴處分既未期滿，尚在猶豫期間進行中，原處分機
    關自不得於緩起訴處分確定前，即依道路交通管理處罰條例
    第35條第1 項第1 款規定逕予裁處罰鍰之處分。是本件原處
    分關於裁處罰鍰52,500元部分，難謂適法，應由本院將原處
    分關於罰鍰部分撤銷，由原處分機關視該行為之刑事訴追或
    審判程序終局結果確定後，再為適法之處理。
(三)、至原處分機關援引交通部95年7 月17日交路字第0950006986
    號函釋以法務部行政罰法諮詢小組第1 次會議記錄，認「緩
    起訴乃附帶條件的不起訴處分，亦即是不起訴的一種」，而
    認應維持原處分云云。惟按法官依據法律獨立審判，憲法第
    80條載有明文。各機關依其職掌就有關法規為釋示之行政命
    令，法官於審判案件時，固可予以引用，但仍得依據法律，
    表示適當之不同見解，並不受其拘束，司法院大法官會議解
    釋釋字第216 號解釋意旨可資參照。是原處分機關所提前開
    交通部函釋，既與本院前揭見解不同，本院並不受其拘束，
    附此敘明。
(四)、另按道路交通管理處罰條例第68條於94年12月14日修正公布
    ，經行政院以95年2 月27日行政院院臺交字第0950082898號
    令核定自95年3 月1 日施行，該條修正後規定「汽車駕駛人
    ，因違反本條例及道路交通安全規則之規定，受吊銷駕駛執
    照處分時，吊銷其持有各級車類之駕駛執照」，與修正前同
    條文相比較，係將「吊扣」駕駛執照處分效力擴及吊扣所持
    有之各級車類駕駛執照之規定刪除。考其修正理由，乃舊法
    將違規駕駛人所持有各級車類之駕駛執照一併吊扣失之過酷
    ，影響人民工作及生活甚鉅，故依修正後規定，受吊扣駕駛
    執照處分時，不再吊扣其持有各級車類之駕駛執照，僅於受
    吊銷駕駛執照處分時，始吊銷其持有各級車類之駕駛執照。
    是以，本件違規時異議人係駕駛輕型機車而違規酒醉駕車，
    其依法所受之處分應為限制其駕駛輕型機車之權利，僅應吊
    扣其輕型機車駕駛執照，始符修正後第68條規定之意旨，然
    因異議人並未領有輕型機車駕駛執照，於此情形，自無從處
    以異議人吊扣輕型機車駕駛執照。詎原處分機關逕以於道路
    交通管理處罰條例第68條修正前所作成之交通部89年8 月30
    日交路89字第008861號函、交通部94年9 月15日交路字第09
    40051433號函等相關函釋，認持小型車以上之駕駛執照駕駛
    輕型機車有違反道路交通管理處罰條例第35條第1 項各款行
    為時，仍應吊扣（銷）小型車以上之駕駛執照等語，顯漏未
    審酌上開條例第68條修正理由之意旨。復參以異議人係駕駛
    輕型機車違規，如因此吊扣異議人之其他種類車輛駕駛執照
    ，此舉顯然將剝奪異議人駕駛其他種類車輛之權利，對異議
    人之權益造成極大之損害，亦與現行之道路交通管理處罰條
    例第68條之規定未合，是異議人主張不應吊扣其汽車駕照等
    語，於法尚屬有據。
四、綜上所述，異議人雖有酒後呼氣酒精濃度達0.92mg/l而仍騎
    乘前開輕型機車之違規行為，並經板橋地檢署檢察官為緩起
    訴處分確定，惟緩起訴期間尚未屆滿，原處分機關逕依道路
    交通管理處罰條例第35條第1 項第1 款規定，裁處異議人罰
    鍰52,500元，顯有違誤，自應由本院將原處分關於罰鍰部分
    撤銷，以期適法，而原處分機關應嗣上開緩起訴處分是否實
    質確定後，再為罰鍰部分裁罰與否之決定；及原處份裁決吊
    扣異議人駕駛執照十二個月部分，漏未審酌現行道路交通管
    理處罰條例第68條之修正意旨，因異議人並無輕型機車駕駛
    執照，無從處以吊扣之處分，猶處分吊扣異議人駕駛執照12
    個月，於法尚有未合。據此，異議人前開異議為有理由，本
    院就原處分關於罰鍰及吊扣駕駛執照部分應予撤銷，並另裁
    處如主文第二項所示，以期適法。
五、據上論斷，依道路交通案件處理辦法第20條前段，裁定如主
    文。
中    華    民    國    97    年    5     月    14    日
                  交通法庭法  官  饒金鳳
以上正本證明與原本無異。
如不服本裁定，應於裁定送達後5 日內向本院提出抗告狀。
                          書記官  王春森
中    華    民    國    97    年    5     月    14    日


司法院資訊處製作；財團法人民間司法改革基金會備份。
